臺灣高等法院民事判決
110年度上易字第232號
上  訴  人  黃玉榮
訴訟代理人  連一鴻律師
上  訴  人  億擎建設股份有限公司

法定代理人  徐炳章  
訴訟代理人  陳柏瑋律師
上列當事人間請求遷讓房屋等事件，兩造對於中華民國109年12
月11日臺灣臺北地方法院109年度訴字第4059號第一審判決各自
提起上訴，本院於111年8月3日言詞辯論終結，判決如下：
    主      文
兩造上訴均駁回。
第二審訴訟費用由兩造各自負擔。
    事實及理由
一、上訴人黃玉榮（下稱黃玉榮）主張：伊與訴外人即兄黃明貴（下合稱黃玉榮等2人）為門牌號碼臺北市○○區○○路0段000巷00弄00號建物（下稱系爭建物）之事實上處分權人，各取得權利範圍5/7、2/7。詎上訴人億擎建設股份有限公司（下稱億擎公司）未經伊及黃明貴同意，無權占用系爭建物，受有相當租金之利益，致伊受有損害。爰依民法第179條之規定，請求億擎公司給付127萬8514元（即自104年6月21日起至109年6月19日止之不當得利部分），及自109年6月20日起至騰空遷讓返還系爭建物之日止，按月給付2萬1309元等語。原審判決億擎公司給付黃玉榮49萬3109元（自104年6月21日起至106年12月14日止，每坪每月932元計算），及自109年7月14日起算之法定遲延利息，另駁回黃玉榮其餘請求。兩造均不服，各自提起上訴。黃玉榮上訴聲明：㈠原判決關於駁回伊後開第二項之訴部分，及該部分假執行之聲請暨訴訟費用之裁判均廢棄；㈡億擎公司應再給付伊56萬9777元（即106年12月15日至109年10月27日之不當得利部分），及自109年7月14日起至清償日止按年息5%計算之利息。另答辯聲明：上訴駁回。　　
二、億擎公司則以：伊自96年6月至106年2月7日占用系爭建物期間，已向國有財產署承租建物坐落臺北市○○區○○段0○段第000地號之國有土地（下稱系爭OOO地號土地），依國有財產法相關規定，伊就系爭建物具事實上處分權，非無權占用。又如認伊無權占用系爭建物，則伊已向國有財產署繳納系爭建物坐落系爭國有土地自104年6月21日起至105年6月15日止之租金9萬9463元，得以之與黃玉榮本件請求為抵銷（見本院卷第226頁）等語，資為抗辯。並上訴聲明：㈠原判決不利於伊之部分廢棄；㈡上開廢棄部分，黃玉榮在第一審之訴及假執行之聲請均駁回。另答辯聲明：上訴駁回。
三、查，系爭建物（未辦理保存登記）坐落系爭OOO地號及OOO地
    號土地。系爭建物1樓、2樓、雨棚面積各為45.79、36.21、
    0.17平方公尺，合計82.17平方公尺。億擎公司經由訴外人
    許世章向國有財產署承租系爭OOO地號土地，雙方並簽訂國
    有基地租賃契約（下稱系爭租約），租期自99年10月1日起
    至108年10月31日止，有土地複丈成果圖、國有基地租賃契
    約在卷可稽（見原審卷㈠第17、247頁），並為兩造所不爭執
    （見本院卷第232頁），堪信為真實。
四、黃玉榮主張億擎公司無權占用系爭建物，得請求億擎公司給
    付相當租金之不當得利，惟為億擎公司所否認，並以前詞置
    辯。茲就兩造爭點（本院卷第238頁），敘述如下：
　㈠黃玉榮等2人為系爭建物之事實上處分權人：
　⒈黃玉榮主張系爭建物之事實上處分權人原為陳賜福，嗣其與
    黃明貴向陳賜福之繼承人陳靜子等人共同買受系爭建物之事
    實上處分權，權利範圍各為5/7、2/7，業據提出不動產買賣
    契約書為證（見原審卷二第223-277頁），億擎公司對於該
    契約書形式上真正，既不爭執（見本院卷第253頁），且黃
    玉榮等2人對許世章訴請確認其2人就系爭建物之事實上處分
    權存在，經原法院判決確認黃玉榮等2人為系爭建物事實上
    處分權人，權利範圍各為5/7、2/7（原審100年度重訴字第2
    09號、本院102年度上字第680號，下稱前案）；億擎公司另
    以其與黃明貴所簽訂之不動產買賣契約書之約定及民法第
　　242條、第541條第2項規定，訴請黃玉榮等2人將系爭建物事實上處分權及稅籍移轉登記予其，經另案駁回其訴確定（原審106年度重訴字第936號、本院107年度重上字第757號、最高法院108年度台上字第2576號，下稱另案），有前開判決可參（見原審卷第19-89頁），並經本院調取前案及另案之卷宗核閱無誤（見本院卷第99頁），堪認黃玉榮等2人已取得系爭建物事實上處分權。
　⒉億擎公司雖辯稱黃玉榮等2人與陳賜福之繼承人應為假買賣云
    云，然未舉證證明，自難憑信。又億擎公司辯稱其自96年6
    月至106年2月7日占用系爭建物期間，經由許世章向國有財
    產署承租系爭建物坐落基地，故非無權占用云云。惟系爭契
    約第6條第4項約定：「本租約OOO地號土地部分地上建物涉
    有私權爭議，俟法院判決確定○○路O段OOO巷OO弄OO號建物（
    即系爭建物）坐落位置、面積及權屬，倘經判決確定OOO地
    號土地上建物非屬承租人所有，無條件同意由出租機關撤銷
    租賃關係，絕無異議」等語，而國有財產署於105年6月15日
    已撤銷億擎公司就系爭建物坐落系爭國有土地範圍之租賃關
    係，並變更租賃面積，且不予退還所繳租金及歷年使用補償
    金等費用，有國有財產署106年1月26日函足稽（見原審卷一
    第249-250頁），足見國有財產署認定許世章並非系爭建物
    事實上處分權人，且撤銷其間就系爭建物坐落系爭國有土地
    範圍之租賃關係。
　⒊綜上，黃玉榮等2人為系爭建物之事實上處分權人，億擎公司
    占用系爭建物並無正當權源，故黃玉榮主張億擎公司無權占
    用系爭建物，應屬有據。
　㈡黃玉榮主張億擎公司占用系爭建物之期間，係自104年6月21
    日至109年10月27日，億擎公司則辯稱係自96年6月至106年2
    月7日等語。經查：
　⒈系爭建物相鄰之14號建物為億擎公司管理使用，該建物與系
    爭建物後門間有通道可連通，嗣經水泥牆封堵，業經原審於
    109年9月14日履勘無誤，並有勘驗筆錄、現場照片在卷可稽
    （見原審卷一第367-37O、385-411、471-473頁），可見系
    爭建物雖與OO號建物各自獨立，然億擎公司於通道未經水泥
    牆封堵前，應得經由通道使用系爭建物。而另案於106年12
    月14日勘驗現場時，係由億擎公司開門供法官入內，系爭建
    物內顯有堆放物品，億擎公司並未爭執有堆置物品使用（見
    原審卷一第111-117頁、原審卷二第8頁、本院卷第140頁）
    ，且置放系爭建物1樓之油漆桶、沙拉油桶及2樓之床架、床
    板等物，核與109年9月14日勘驗時，OO號建物內堆置物品高
    度大致相同，有照片為憑（見原審卷一第115、117、385、3
    91、395頁），堪認另案於106年12月14日履勘時，系爭建物
    內堆置之物品，應為億擎公司所有，足見其至該時有堆置物
    品占用系爭建物之情。
　⒉又原審於109年9月14日到場履勘時，系爭建物內已全數清空
    ，並無物品堆放狀況，有勘驗筆錄暨現場照片足稽（見本院
    卷一第369、37O、405-411頁），參以系爭建物用水度數於1
    06年12月15日後均無增加，用電亦僅係按40度基本數計收等
    情，有系爭建物之用水、用電資料表足稽（見原審卷二第41
    -45、51-54頁），足認億擎公司自106年12月15日後無繼續
    占用系爭建物。
　⒊綜上，億擎公司無權占用系爭建物之期間，為自104年6月21
    日至106年12月14日。故黃玉榮主張億擎公司占用系爭建物
    係至109年10月27日云云，億擎公司辯稱係至106年2月7日云
    云，均不可採。　　
  ㈢關於相當於租金不當得利數額之計算：
　⒈按無法律上之原因而受利益，致他人受損害者，應返還其利
    益。雖有法律上之原因，而其後已不存在者，亦同，民法第
    179條定有明文。又無權占有他人之房屋或土地，可獲得相
    當於租金之利益為社會通常之觀念；房屋性質不能脫離土地
    之占有而存在，故房屋租金，自當包括建築物及其基地之總
    價額為其基準，房屋所有人得請求房屋占有人給付全部不當
    得利，至於房屋占有人無權占有他人土地，僅生應否返還不
    當得利與土地所有人而已，係屬別一問題，不影響其得向房
    屋占有人請求給付其全部不當得利（最高法院最高法院61年
    台上字第1695號、91年台上字第323號裁判意旨參照）。查
    黃玉榮為系爭建物之事實上處分權人，權利範圍為5/7，而
    億擎公司自104年6月21日至106年12月14日無權占用系爭建
    物等情，業如前述，是億擎公司因此獲得占有使用之利益，
    致黃玉榮受有無法使用系爭建物之損害。依上說明，黃玉榮
    請求億擎公司給付前開期間相當於租金之不當得利，即屬有
    據。
　⒉關於相當於租金不當得利數額之計算部分，兩造就系爭建物
    之每月租金額，均表不聲請鑑定，各請求依每坪932元（黃
    玉榮主張）、450元（億擎公司主張）而為認定（見本院卷
    第235頁）。查，黃玉榮主張每坪932元計算，係以內政部實
    價查詢不動產租賃資料庫中，交易期間104年6月至109年6月
    、道路名稱○○路O段、屋齡10至40年之交易條件為準（見原
    審卷二第279頁）；億擎公司主張每坪450元計算，則為102
    年之實價登錄資料，建物類型為集合住宅（見本院卷第235
    頁）。本院審酌系爭建物為未辦理保存登記之2層樓建物，
    面積共82.17平方公尺，億擎公司占用系爭建物係用以經營
    公司，有其經濟價值，其位置在臺北市萬華區○○路2段與西
    藏路交叉口附近巷內，出巷道後即○○路之大馬路，鄰近公車
    站、華江高中、便利商店等，生活機能良好等節，有勘驗筆
    錄足憑（見原審卷一第37O頁），因認系爭建物每坪每月租
    金以932元計算，較屬允當。至億擎公司採用之實價登錄資
    料，因歷時已久（102年），建物類型與系爭建物亦迴然不
    同（集合住宅），尚難憑採。又黃玉榮於104年6月20日提起
    本件訴訟（見原審卷一第9頁），僅請求自104年6月21日起
    算之不當得利（見本院卷第233頁），則其請求億擎公司自1
    04年6月21日起至106年12月14日，以每坪每月932元、應有
    部分5/7計算，相當於租金之不當得利49萬3109元【計算式
    ：932元×（82.17㎡×0.3025）坪×（29+24/30月×權利範圍5/7
    =49萬3109元），即屬正當；至逾此範圍之請求，非屬正當
    。
　㈣億擎公司主張以9萬9463元為抵銷，並無理由： 　
　⒈按不當得利以無法律上原因而受利益，致他人受損害為其成
    立要件，此觀民法第179條規定自明。且一方受利益與他方
    受損害應有因果關係存在，始可成立不當得利，如利益之獲
    得並非損害發生之原因或結果，則兩者互無關連，即不發生
    返還利益之問題（最高法院108年度台上字第863號判決參照
    ）。是苟未受有利益或所受利益與他人之受損害非基於同一
    之原因事實，而難認該損益之間有因果關係存在，即無依不
    當得利之法律關係，請求返還利益之餘地。　
　⒉億擎公司辯稱其已向國有財產署繳納系爭建物坐落系爭國有
    土地自104年6月21日起至105年6月15日止之租金9萬9463元
    ，得以之與黃玉榮本件請求為抵銷云云。黃玉榮對於億擎公
    司有繳納前開租金，固不爭執（見本院卷第236頁），惟主
    張其並無不當得利等語。查，國有財產署係因前案於105年6
    月15日確定黃玉榮等2人為系爭建物事實上處分權人，乃
　　撤銷億擎公司就系爭建物坐落系爭國有土地範圍之租賃關係，並變更租賃面積，而不予退還其所繳租金及相關費用（見原審卷一第217、245-247頁），既如前述，則億擎公司遭國有財產署沒收租金受有損害，與黃玉榮無關，且黃玉榮於國有財產署追償時可否免責仍屬未定，難謂已受有利益，不能認二者間有直接因果關係，億擎公司自無依不當得利請求黃玉榮返還利益之餘地。故億擎公司主張以9萬9463元為抵銷云云，洵屬無據。
五、從而，黃玉榮依民法第179條之規定，請求億擎公司給付其4
    9萬3109元，及自起訴狀繕本送達翌日即109年7月14日（見
    原審卷一第171頁）起至清償日止，按年息5%計算之利息，
    應屬正當；逾此範圍之請求，非屬正當。原審就上開不應准
    許部分，駁回黃玉榮之請求，及就上開應准許部分，為億擎
    公司敗訴之判決，均無不合。兩造就其敗訴部分分別上訴，
    指摘原判決不利己之部分不當，求予廢棄改判，為無理由，
    均應駁回。
六、本件事證已臻明確，兩造其餘之攻擊或防禦方法及所用之  
    證據，經本院斟酌後，認為均不足以影響本判決之結果，  
    爰不逐一論列，附此敘明。
七、據上論結，本件兩造上訴均為無理由，判決如主文。
中　　華　　民　　國　　111 　年　　8 　　月　　24　　日
                  民事第五庭  
                      審判長法  官  賴劍毅
                            法  官  陳君鳳
                            法  官  邱靜琪
正本係照原本作成。
不得上訴。
中　　華　　民　　國　　111 　年　　8 　　月　　31　　日

                            書記官  張淨卿